【裁判字號】    98,上,355
【裁判日期】    980804
【裁判案由】    確認買賣關係不存在等
【裁判全文】
臺灣高等法院民事判決                   98年度上字第355號
上  訴  人  乙○○
訴訟代理人  黃政雄律師
被  上訴人  甲○○
            丙○○
共      同
訴訟代理人  廖國訓律師
複  代理人  陳介輔律師
上列當事人間請求確認買賣關係不存在等事件，上訴人對於中華
民國98年3月6日臺灣桃園地方法院97年度訴字第1671號判決提起
上訴，本院於98年7月21日言詞辯論終結，判決如下：
    主      文
上訴駁回。
第二審訴訟費用由上訴人負擔。
    事實及理由
一、上訴人起訴主張略以：伊前於民國（下同）74年間購買坐落
    於桃園縣中壢市○○段1020-7地號土地及其上同段9053建號
    建物 (門牌號碼: 桃園縣中壢市○○里○鄰○○○街8號，下
    合稱系爭房地，分別則稱系爭土地、系爭房屋 )，惟於購入
    系爭房地當時，因擔憂伊之配偶理財不佳，恐致伊名下財產
    受到影響或遭伊配偶變賣，遂徵得胞妹即被上訴人甲○○之
    同意，將系爭房地登記於被上訴人甲○○名下，但購入系爭
    房地之資金，則係由伊支付，伊與被上訴人甲○○間係成立
    借名契約 (下稱系爭借名契約)，伊並於76年12月30 日書立
    「立據書」  (下稱系爭立據書)，被上訴人甲○○即於其上
    簽名，並由被上訴人丙○○擔任證明人，以為系爭借名契約
    存在之證明。嗣被上訴人甲○○將系爭房地以買賣名義移轉
    登記予被上訴人丙○○，更遭渣打國際商業銀行股份有限公
    司( 下稱渣打銀行)設定最高限額新台幣 (下同)380 萬元之
    抵押權。因伊係系爭房地之實際所有權人，被上訴人為逃避
    伊終止借名契約並請求返還系爭房地，始以通謀虛偽之意思
    表示就系爭房地為買賣，是被上訴人間就系爭房地之買賣關
    係為無效。伊基於借名契約為被上訴人甲○○之債權人，為
    保全債權自得代位被上訴人甲○○請求確認被上訴人甲○○
    、丙○○間就系爭房地之所有權買賣關係不存在，並請求被
    上訴人丙○○塗銷系爭房地之所有權移轉登記等語。爰依民
    法第87條、第242條規定，代位行使被上訴人依民法第113條
    回復原狀請求權，並依民法第184條第1項、第185 條請求損
    害賠償，並於原審起訴聲明：(一)確認被上訴人2 人間就系爭
    房地之所有權買賣關係不存在。(二)被上訴人丙○○就系爭房
    地，於91年3月2日以買賣為原因所為之所有權移轉登記應予
    塗銷。(三)被上訴人甲○○應將系爭房地所有權移轉登記予上
    訴人。（原審判決駁回上訴人之訴。上訴人不服提起上訴）
    上訴聲明：(一)原判決廢棄。(二)確認被上訴人2 人間就系爭房
    地之所有權買賣關係不存在。(三)被上訴人丙○○就系爭房地
    ，於91年3月2日以買賣為原因，於91年4月11 日所為之所有
    權移轉登記應予塗銷。(四)被上訴人甲○○應將系爭房地所有
    權移轉登記予上訴人。
二、被上訴人則以：被上訴人甲○○本居住於屏東恆春，經營雜
    貨店生意，嗣因家庭成員相繼去世，家族僅剩甲○○、丙○
    ○2 人居住於屏東，上訴人建議北上共同發展、互相照應，
    故甲○○乃於74年10月22日訂約購買系爭房地，並依建商建
    屋進度陸續付款，於75年底為繳清價金予建商，乃向台灣土
    地銀行中壢分行貸款，並陸續繳納貸款本息。因上訴人為被
    上訴人甲○○之長姐，且有處理會計之背景，當時兩造又共
    同生活，故被上訴人甲○○對於各期貸款之繳交均委由上訴
    人代行，至76年間為減輕貸款壓力，上訴人提出期前清償貸
    款之建議，被上訴人甲○○乃向上訴人借款，並簽立系爭立
    據書，其後被上訴人甲○○則以郵局保險金到期領回之60萬
    元如數清償上訴人，該房屋最末一期之貸款則係向上訴人所
    借貸。至84年間被上訴人搬回屏東恆春居住，而系爭房地則
    由上訴人居住使用迄今，然系爭房地之所以交由上訴人居住
    使用迄今，實因被上訴人甲○○於84年搬回屏東恆春時即居
    住於上訴人所有位於屏東縣恆春鎮○○路41巷8號之房地(下
    稱屏東房地 )，而與上訴人約定交換房屋居住使用之故。並
    否認上訴人與被上訴人甲○○間存有系爭借名契約，上訴人
    並非被上訴人甲○○之債權人，上訴人對於被上訴人甲○○
    與他人成立之法律行為自無何權利，被上訴人甲○○將系爭
    房地出售予被上訴人丙○○，並非通謀虛偽意思之買賣，亦
    無何代位權等語置辯。答辯聲明：上訴駁回。
三、不爭執事項：
  (一)上訴人與被上訴人甲○○為姊妹關係，被上訴人丙○○為上
    訴人、被上訴人甲○○之胞兄黃英展  (已歿)之子。上訴人
    原名為洪秀珠，於74年7月31 日因被收養而改姓。上訴人與
    被上訴人甲○○之母親洪陳真治於74年9月8日去世 (見原審
    卷一第155-1至164頁之戶籍登記簿謄本)。
  (二)系爭土地、房屋於74年10月22日以被上訴人甲○○為買受人
    分別與訴外人邱木成、徐鴻進訂立土地買賣契約書、房屋預
    定買賣契約書，系爭土地、房屋之價金分別為783,000 元、
    847,000元，並於75年7月20 日點交完成 (見原審卷一第112
    ~121頁之買賣契約書、第139頁之交屋證明單)。
  (三)系爭土地於75年7月28 日以買賣為原因登記所有權人為被上
    訴人甲○○、系爭房屋於75年8月4日保存登記所有權人為被
    上訴人甲○○（見原審卷一第48~53 頁之系爭房地異動索引
    及登記謄本）。
  (四)於75年9月間，曾向台灣土地銀行中壢分行 (下稱土地銀行)
    貸款約103萬元，每期貸款之本金5,800 元、利息約6千餘元
    ，於77年3月30 日上訴人存入被上訴人甲○○設於土地銀行
    之借款帳戶418,300元以結清貸款 (見原審卷一第122~126頁
    之土地銀行利息收據)。
  (五)系爭立據書係於76年12月30 日由上訴人所書立，內容載以:
    「茲由購買大學別墅乙間，交屋前資援壹拾萬元正並代付房
    屋貸款款項至第十四期款，欲減輕月繳款項，特提前再繳予
    伍拾肆萬捌仟捌佰元正，餘貸款肆拾萬元作為房屋貸款續分
    期付款，特以此為據。」，並由兩造簽名載以：「立據人：
    乙○○」、「證明人：甲○○」、「證明人：丙○○」 (見
    原審卷一第11頁)。
  (六)於83年8月17 日被上訴人甲○○以系爭房地設定抵押權予萬
    通商業銀行股份有限公司(下稱萬通銀行)，向萬通銀行借款
    約100萬元。於89年5月22日被上訴人甲○○以系爭房地設定
    最高限額420萬元之抵押權予第一商業銀行股份有限公司(下
    稱第一銀行)，向第一銀行借款約300萬元，且塗銷上開萬通
    銀行對於系爭房地之抵押權。嗣被上訴人甲○○於91年4 月
    11日以買賣為原因將系爭房地移轉登記予被上訴人丙○○，
    被上訴人丙○○並以系爭房地設定最高限額380 萬元之抵押
    權予渣打銀行 (見原審卷一第48~53 頁之系爭房地異動索引
    及登記謄本、第55~68頁之中壢地政事務所91 年收件壢登字
    第168340號土地登記申請書及附件、原審卷二第149頁)。
  (七)系爭房地自購得後迄今上訴人均居住於其內。被上訴人甲○
    ○原居住於屏東恆春，於75年間系爭房地購得後北上與上訴
    人同住其內約3 年，之後被上訴人甲○○即搬遷他處未再居
    住系爭房地迄今。被上訴人甲○○於84年間起即居住於上訴
    人所有之屏東房地，上訴人於97年間將該屏東房地出售。
四、上訴人主張系爭房地為伊所有，伊與被上訴人甲○○間成立
    系爭借名契約，被上訴人甲○○與被上訴人丙○○間以通謀
    虛偽之意思表示為買賣，應為無效，且縱買賣行為為真正，
    被上訴人2 人所為亦係故意以背於善良風俗之方法加損害於
    上訴人之共同侵權行為，應負回復原狀之損害賠償責任等語
    。被上訴人則持前詞置辯。是本件兩造爭點厥為: (一)系爭房
    地是否為上訴人所有而借名登記予被上訴人甲○○? (二)如系
    爭借名契約存在，則被上訴人甲○○、丙○○間就系爭房地
    所為買賣之債權契約及物權移轉行為是否出於通謀虛偽意思
    表示而無效? (三)如被上訴人甲○○、丙○○間就系爭房地所
    為買賣之債權契約及物權移轉行為係出於真意，則該買賣是
    否對於上訴人構成共同侵權行為而上訴人得請求回復原狀之
    損害賠償? 茲論述如下。
五、系爭房地是否為上訴人所有而借名登記予被上訴人甲○○?
  (一)按民事訴訟如係由原告主張權利者，應先由原告負舉證之責
    ，若原告先不能舉證，以證實自己主張之事實為真實，則被
    告就其抗辯事實即令不能舉證，或其所舉證據尚有疵累，亦
    應駁回原告之請求（最高法院17 年上字第917號判例意旨參
    照）。而所謂借名契約，顧名思義，係指當事人約定，一方
    （借名者）經他方（出名者）同意，而就屬於一方現在或將
    來之財產，以他方之名義，登記為所有人或其他權利人，但
    無使他方取得實質所有權或其他權利之意思。而在現行法制
    下，借名契約乃無名契約，依私法自治原則，當事人基於特
    定目的而訂立借名契約，如未違反強制規定或公序良俗，當
    非法所不許。本件上訴人主張其與被上訴人甲○○間就系爭
    房地有借名契約存在，為被上訴人甲○○所否認，則上訴人
    即應就系爭房地為伊所有，而與被上訴人甲○○曾約定將系
    爭房地借名登記於被上訴人甲○○名下之事實，負舉證責任
    。
  (二)上訴人主張系爭房地為伊所有之事實，據以提出系爭立據書
    、於75年至77年間向土地銀行分期貸款繳納本息之利息單據
    等為證，並以上訴人持有之土地買賣契約書、房屋預定買賣
    契約書、原始權狀、交屋證明單、地價稅及房屋稅繳款收據
    、火險保險費收據，並以被上訴人甲○○對上訴人居住於系
    爭房地迄今已逾23年而未為任何反對之表示，自91年4 月11
    日將系爭房地移轉於被上訴人丙○○後，被上訴人丙○○亦
    不曾請求上訴人返還系爭房地等情，據此推論系爭房地實際
    上係伊出資購買、為伊所有之事實，並於原審聲請傳訊證人
    即上訴人家保母張改崇到庭證述伊曾於購買系爭房地時向證
    人陳稱系爭房地為其所購買、證人亦曾陪同繳納貸款等語 (
    見原審卷第166~ 174頁98年1月14日言詞辯論筆錄)。
  (三)惟查，系爭立據書之用語，係以「『資援』壹拾萬元正」、
    「『代付』房屋貸款款項至十四期款」、「立據人: 乙○○
    」，客觀理解上當係指上訴人以借款、代為支付房屋貸款予
    被上訴人甲○○之意，而非上訴人立於系爭房地所有權人之
    地位所書立，又上訴人既係為保障自身權益而書立系爭立據
    書，並欲以系爭立據書作為日後證明系爭房地為其所有之憑
    據，參與簽立系爭立據書者又為當時相處融洽之至親即被上
    訴人等2 人，上訴人顯無隱藏真實情況故意以借貸方式記載
    之必要，則果若如上訴人所述系爭房地係借名登記於被上訴
    人甲○○名下，並經被上訴人甲○○應允，則何以於系爭立
    據書內未書寫明確，反而以「資援」、「代付」之用語記載
    ? 上訴人與被上訴人甲○○間系爭借名契約是否存在，即有
    疑義。另對照上訴人於原審言詞辯論時，就系爭立據書內容
    ，陳稱：「（問：立據書是何意思？）證明之前10萬元是我
    付的，我去付工程款，至於1到14 期的貸款則是固定的分期
    貸款，至於548,800元則是於76年12月30 日到土地銀行清償
    銀行的部分貸款，剩餘的40萬的貸款，我則要繼續繳，剩餘
    40萬的貸款，我到了77年3 月全部繳清。」（見原審卷一第
    175 頁），但於本院準備程序中，則另稱：「（問：立據人
    應該是被上訴人，為何是你來立？）因為當時我去銀行付了
    37萬元，後來想到才趕快寫這個立據書，是怕將來沒有一個
    根據，因為我不想讓他們知道我太多的事情，才故意金額寫
    不一樣。」、「（問：為何寫資援、代付？）「因為資金是
    我出的，所以寫資援，因為怕我先生知道所以才寫代付。房
    子是用她的名字買的沒錯。」、「（問：欲減輕月繳款項特
    提前再繳548,800元是何意思?）是我故意寫錯，實際上我是
    繳37萬元。後面的餘額也是我故意寫錯的，就是不讓被上訴
    人知道。如果房子是她的，貸款金額她們應該知道我寫錯了
    ，為何她們都沒有意見。」等語（見本院卷第43頁），可知
    上訴人對於立據書內容之解釋、支付金額多寡等問題，說法
    前後不一，顯有矛盾之處，其主張系爭立據書為借名登記依
    據之說法，亦不足採。
  (四)再查，上訴人提出75年至77年間向土地銀行分期貸款繳納本
    息之利息單據（見原審卷一第122~126 頁），證明該期間之
    貸款係由其繳納，再由系爭立據書所載「資援」壹拾萬元正
    」、「代付房屋貸款款項至十四期款」等情、而被上訴人亦
    稱立據書是洪育靖去買房子，向上訴人借款，所簽下之切結
    書，這就是洪育靖向上訴人借款的依據等語（見原審卷一第
    79頁），並稱最後之貸款係向上訴人所借貸，被上訴人雖辯
    稱伊拿現金給上訴人代繳云云（見原審卷一第80頁），惟未
    舉證以其說，可認上訴人主張75年至77年間向土地銀行貸款
    係由其出資繳納為可採。
  (五)然系爭房地係被上訴人於74年7月22日買受，於75年7月20日
    點交完成，另於75年9 月間再向土地銀行辦理房屋貸款，亦
    即房屋貸款係於系爭房地登記為被上訴人甲○○所有之後所
    辦理者，故縱該房屋貸款由上訴人所出資繳納，亦無從驟以
    認定兩造間存有借名登記之合意，而仍應斟酌系爭房地於購
    買、辦理所有權登記之際，上訴人與被上訴人甲○○間出資
    情形及雙方真意後方得認定。查系爭房地之土地買賣契約書
    、房屋預定買賣契約書後附之「付款明細表」顯示，第一期
    款即74年10月22日迄至貸款前最末一筆付款時間即75年6 月
    26日為止，系爭土地已付工程款共計為22萬元、系爭房屋已
    付工程款共計為35 萬元（見原審卷一第115~116、119~ 120
    頁），是以系爭房地向土地銀行貸款前，即已支付買賣價金
    共計57 萬元。對此，上訴人於97年1月24日寄發予被上訴人
    之存證信函載以「系爭房屋係本人出資大部分資金向建設公
    司訂購購置等語 (見原審卷一第15 頁)，經原審詢問其意為
    何，則陳稱：哥哥生病時，伊變賣首飾18萬元寄回給母親，
    母親病危時伊又標會15萬元交予丙○○存至母親戶頭，因母
    親存摺等物均交由丙○○保管，故母親去世前要求丙○○將
    33萬元還給伊，母親去世後因存摺內還有120 萬元，扣除喪
    葬費後丙○○給伊50萬元，所以其中17萬元是母親給伊的，
    伊後來拿該50萬先付工程款，因為其中17萬元是母親給的，
    ，所以伊不敢說全部出資都是伊支付的，立據書是後來寫的
    ，沒有包括這50萬元等語 (見原審卷一第171~172頁)，被上
    訴人則辯以: 上訴人所稱之50萬元係母親身後財物，歸由被
    上訴人甲○○所有，實係由被上訴人甲○○交付予上訴人保
    管而非丙○○所交付，此筆金錢即係用以支付購買系爭房地
    頭幾期之款項等語 (見原審卷二第29 頁)。據此，暫不論該
    50萬元係被上訴人甲○○所有抑或係其母欲給付上訴人者，
    上開50萬元當係用以支付系爭房地於向土地銀行貸款前之買
    賣價金，應可認定。再查，系爭立據書上載以: 「交屋前資
    援壹拾萬元正」，上訴人對此主張「該10萬元係伊所支付之
    工程款」 (見原審院一第175頁)、「我就寫了一個記錄，記
    錄的內容是說10萬頭期款是我出的」（見原審卷一第79頁）
    等語。而貸款前最後一期付款時間即75年6月26 日已如前述
    ，系爭立據書係於76年12月30日由上訴人所書立則為兩造所
    不爭執，上訴人既主張欲以系爭立據書作為日後證明系爭房
    地為其所有之憑據，系爭立據書並已逐一記載頭期款金額、
    土地銀行貸款繳納之各項金額，若上開50萬元買賣價金係由
    上訴人所支付，上訴人卻未將之記載於立據書上，顯與常情
    不符而難以採信，是以上訴人主張上開50萬元由其所支付，
    即不足採。亦難以推翻被上訴人甲○○陳稱該50萬元係渠所
    有、交予上訴人代為保管以供系爭房地買賣價金支付之用之
    辯詞。
  (六)至上訴人又以其居住系爭房地迄今、持有系爭房地之買賣契
    約書、原始權狀、相關稅款、保險繳納單據、房屋裝修支出
    單據，及被上訴人甲○○及丙○○皆不曾對上訴人主張權利
    等推論借名契約存在之事實。然上訴人居住於系爭房地之事
    實及被上訴人等2 人未對上訴人主張權利，可能出於上訴人
    與被上訴人甲○○間之姊妹關係、過往情感緊密而基於親屬
    關係之互相扶持、照顧之情誼，抑或系爭房地向土地銀行貸
    款之繳納係由上訴人所支付，被上訴人甲○○礙於此情未予
    索還等因素，均不無可能，無從據以推論上訴人與被上訴人
    甲○○間有借名登記之事實。而上訴人與被上訴人甲○○為
    姊妹關係、購屋後數年並共同生活情形，上訴人持有系爭房
    地之買賣契約書、原始權狀亦與常情無悖。上訴人長期居住
    於系爭房地，則其相關稅單、保險繳納單據及房屋裝修支出
    單據為伊持有，亦屬合理，且上開稅單納稅義務人及多數保
    單被保險人皆記載為被上訴人甲○○，是尚難遽以上訴人持
    有上開單據即謂系爭房地屬上訴人所有。且上訴人亦提供其
    名下之恆春鎮之房屋予被上訴人居住，被上訴人長達15年均
    未給付租金，上訴人至97年間方對被上訴人另案起訴請求給
    付租金，有民事準備書狀影本1 件在卷可稽（見原審卷二第
    43~45 頁），故被上訴人辯稱兩造係交換房屋居住使用，衡
    諸兩造之親誼，並非全然無據，亦難以被上訴人均未向上訴
    人主張權利，遽認確有借名契約存在。且上訴人自被上訴人
    甲○○於91年間告知，因渠發生車禍，為免名下不動產遭第
    三人查封執行，遂將系爭房屋與被上訴人丙○○通謀虛偽成
    立買賣契約並移轉登記，惟上訴人並未同意，經上訴人於97
    年3月24 日向地政機關調閱登記謄本始知已辦理移轉之情事
    等語（見原審卷一第5~6 頁），惟上訴人既於91年間即已知
    悉被上訴人欲辦理系爭房地之所有權移轉，以上訴人上述故
    意寫錯繳款金額、餘額，因為不希望讓被上訴人知道等語，
    且又要求被上訴人在系爭立據書簽名為證明人，並保留繳納
    房貸收據長達20年等情觀之，顯見上訴人對被上訴人亦有提
    防之心，且為處事謹慎之人，則其何以遲至97年1月24 日始
    發存證信函予被上訴人甲○○（見原審卷一第15頁）？益見
    其主張不符常情。
  (七)又查，證人張改崇雖到庭證稱: 上訴人於購買系爭房地時曾
    向伊陳稱系爭房地為其所購買，借名登記予被上訴人甲○○
    ，伊曾陪同至房屋現場繳納工程款、至銀行繳納貸款等語，
    然證人張改崇所證述各情與其到庭證述時已相距20餘年，其
    記憶是否清晰已有疑義，證人另稱與上訴人迄今仍有聯絡，
    有時會一起吃飯、及上訴人自承於證人出庭作證前有打電話
    給證人，說要請證人出庭作證，並說伊妹妹要搶伊房子等語
    (見原審卷一第168~169 頁)，則證人證詞即有偏頗之虞，可
    信度亦有疑義，況且縱使證人所述為真，然證人對於系爭房
    地買賣款項資金關係並非清楚，所陳述者又係當時自上訴人
    處所聽聞而來，則證人該等證述，實難採為上訴人有利之認
    定。
  (八)又上訴人既主張於購入系爭房地當時，因擔憂伊之配偶理財
    不佳，恐致伊名下財產受到影響或遭伊配偶變賣，遂徵得胞
    妹即被上訴人甲○○之同意，將系爭房地登記於被上訴人甲
    ○○名下云云，惟被上訴人抗辯上訴人於75年之後陸續以其
    自己名義購入台北縣林口鄉○○○路○段124號14 樓之房屋
    ，與屏東縣恆東鎮○○路41巷8 號房屋之事實，亦為上訴人
    所不爭執，惟另陳稱：林口鄉之房屋係伊於77年間購得，之
    後賣掉才又在81年間購入恆春鎮之房屋等語（見原審卷二第
    103 頁），則何以其之後購置之房地均以自己名義登記，而
    不擔憂受伊配偶影響或遭伊配偶變賣？益見上訴人上開主張
    不足採。
  (九)末查，上訴人又主張系爭房地買賣價金共計163 萬元，購買
    時被上訴人甲○○年方24歲，顯無能力購買系爭房地，足見
    借名登記存在云云。然系爭房地於貸款前所支付之買賣價金
    共計57萬元，並由上訴人即被上訴人甲○○之母親過世後遺
    留之財物支付50萬元，而上訴人無法證明該50萬元係其支付
    已如前述，系爭房地之貸款亦由上訴人所償還，況上訴人就
    借名契約之存在既未盡舉證責任，則縱被上訴人甲○○抗辯
    其有資力購買系爭房地之事實即令不能舉證，依上開最高法
    院判例所示，亦應駁回上訴人之請求。
  (十)上訴人既不能證明其與被上訴人甲○○有借名契約存在，則
    其餘爭點已無論述之必要。
六、綜上所述，上訴人主張系爭房地在土地銀行之貸款係由其出
    資支付之事實，雖由系爭立據書及土地銀行利息收據互核相
    符而得印證，然對於系爭房地於向土地銀行貸款前即已支付
    57萬元之買賣價金，則未能舉證該57萬元為伊出資支付，再
    由上訴人所寄發予被上訴人之存證信函載以系爭房地係由其
    「出資大部分資金購置」等語，顯示被上訴人甲○○恐有出
    資部分購買系爭房地之情。從而，上訴人主張伊與被上訴人
    甲○○間就系爭房地存有系爭借名契約之事實，上訴人尚未
    能盡其舉證之責，不能認定其主張為真實。上訴人與被上訴
    人甲○○間之借名契約既不能認定存在，則上訴人主張基於
    系爭借名契約而為被上訴人甲○○之債權人，代位請求確認
    被上訴人2 人間就系爭房地之所有權買賣關係不存在，並依
    民法第87條、第242條規定，代位行使被上訴人依民法第113
    條回復原狀請求權，或依民法第184條第1 項、第185條損害
    賠償請求權，請求被上訴人丙○○就系爭房地，於91年3月2
    日以買賣為原因，於91年4月11 日所為之所有權移轉登記應
    予塗銷，及依終止系爭借名契約之關係，請求被上訴人甲○
    ○應將系爭房地所有權移轉登記予上訴人，均無理由，不應
    准許。從而原審判決駁回上訴人之訴，於法即無不合，上訴
    人仍執前詞指摘原判決不當，求予廢棄，為無理由，應予駁
    回。
七、兩造其餘之攻擊或防禦方法，經本院斟酌後，認為均不足以
    影響本判決之結果，自無逐一詳予論駁之必要，均附此敘明
    。
八、據上論結，本件上訴為無理由，爰判決如主文。
中    華    民    國    98    年     8    月    4     日
                    民事第十七庭
                          審判長法  官  藍文祥
                                法  官  張競文
                                法  官  陳麗芬
正本係照原本作成。
如不服本判決，應於收受送達後20日內向本院提出上訴書狀，其
未表明上訴理由者，應於提出上訴後20日內向本院補提理由書狀
（均須按他造當事人之人數附繕本）上訴時應提出委任律師或具
有律師資格之人之委任狀；委任有律師資格者，另應附具律師資
格證書及釋明委任人與受任人有民事訴訟法第466條之1第1 項但
書或第2項（詳附註）所定關係之釋明文書影本。
中    華    民    國    98    年    8     月    4     日
                                書記官  張永中
附註：
民事訴訟法第466條之1（第1項、第2項）：
對於第二審判決上訴，上訴人應委任律師為訴訟代理人。但上訴
人或其他法定代理人具有律師資格者，不在此限。
上訴人之配偶、三親等內之血親、二親等內之姻親，或上訴人為
法人、中央或地方機關時，其所屬專任人員具有律師資格並經法
院認為適當者，亦得為第三審訴訟代理人。

司法院資訊處製作；財團法人民間司法改革基金會備份。
